【裁判字號】    99,上易,1263
【裁判日期】    991216
【裁判案由】    竊佔
【裁判全文】
臺灣高等法院臺中分院刑事判決        99年度上易字第1263號
上  訴  人  臺灣彰化地方法院檢察署檢察官
被      告  施銘源
上列上訴人因被告竊佔案件，不服臺灣彰化地方法院99年度易字
第775號中華民國99年8月12日第一審判決（起訴案號：臺灣彰化
地方法院檢察署99年度偵字第1763號），提起上訴，本院判決如
下：
    主  文
原判決撤銷，發回臺灣彰化地方法院。
    理  由
一、公訴意旨略以：被告施銘源意圖為自己不法之所有，於民國
    （下同）98年8、9月間，未經土地共有人即告訴人謝宗曉同
    意，在共有之彰化縣鹿港鎮○○段778地號土地上私自開挖
    地下井，面積達0.4平方公尺，供己使用。因認被告涉犯刑
    法第320條第2項之竊佔罪嫌。
二、原判決係以：
  (一)證人即告訴人謝宗曉於原審審理時證稱：「（法官問：施銘
    源開挖地下井平常何用途？）本來是養殖地，後來民國98年
    11月11日舖上水泥，那部分本來是共有地，共同使用，以前
    使用的時候，就不是施銘源一個人使用，施黃秋霞舖上水泥
    ，以前是三個家族，一個家族輪流用二年，都是作養殖地使
    用，輪到施銘源家族養殖時候，他們不從事養殖，擅自填土
    ，填土10幾年，因為已經填土10幾年，我們其他二個家族也
    沒有辦法要回來輪流使用，三個家族是施艮、施勞、施春木
    ，被告是屬於施艮家族，我是屬於施勞家族，民國83年開始
    系爭土地就是由施銘源家族佔用，持續到現在，我要阻撓他
    們繼續使用，他們還是置之不理，我的意思是要共有地分割
    清楚以後，分割給他們的才可以使用，填土是施黃秋霞及施
    銘源共同填的，填土的目的是要蓋違建，沒有舖上水泥之前
    是當空地使用，我最近有把當作停車的用途，但是施銘源說
    要挖地下井我不可以停車，舖上水泥是在挖地下井之後。」
    、「（檢察官問：是否記得施銘源及施黃秋霞母子何時將系
    爭土地填土？）民國83年間填土至今。」、「（檢察官問：
    從施銘源填土迄至挖地下井之間，你有無請求施銘源及施黃
    秋霞回復系爭土地為養殖地使用？）有，他們不拆。」、「
    （檢察官問：從施銘源填土迄至挖地下井之間，你有無請求
    訴請警察或司法機關處理？)我有向彰化縣政府舉發，但是
    還沒有拆，並曾向司法機關訴請處理，但是司法機關的判決
    說已經過了時效追訴期。」、「（法官問：蓋鐵皮屋的地點
    及挖地下井的地點是否同一次的填土所造成的佔用行為？）
    這二個處所的土地是同一筆地號土地，填土的時候是同時填
    土的，一次就填滿了，之後才先蓋鐵皮屋，後來再挖地下井
    ，之後再舖上水泥。」等語。是被告施銘源自83年間起即佔
    用本件土地迄今。至告訴人謝宗曉在該土地之停車行為，並
    未排除被告對於該土地之管領力，被告自83年間起佔用該土
    地之占有狀態並未因此而中斷，其所涉竊佔行為於83年間即
    已完成，迄至檢察官開始偵查本案之98年11月18日止，其犯
    罪成立已逾14年，則本件被告犯行之追訴權時效於檢察官開
    始偵查本案前即已完成，揆諸上開說明，爰不經言詞辯論，
    逕為諭知免訴之判決等語。
三、按法院對案件有無免訴事由，應依職權調查之，有最高法院
    50年度台上字第787號判例可參。被告於98年8、9月間，在
    共有之彰化縣鹿港鎮○○段778地號土地上私自開挖地下井
    等情，業據告訴人即土地共有人謝宗曉於偵查中指訴甚明，
    被告於偵查中亦不否認其開井供私人何用之事實，惟另辯以
    告訴人謝宗曉知情，且開井時間很長，如有人反對不可能開
    成云云。另證人即告訴人謝宗曉原審證稱：該土地本來是養
    殖地，後來98年11月11日舖上水泥，那部分本來是共有地，
    共同使用，以前使用的時候，就不是施銘源一個人使用，施
    黃秋霞舖上水泥，以前是三個家族，一個家族輪流用二年，
    都是作養殖地使用，輪到施銘源家族養殖時候，他們不從事
    養殖，擅自填土，填土10幾年，因為已經填土10幾年，我們
    其他二個家族也沒有辦法要回來輪流使用，三個家族是施艮
    、施勞、施春木，被告是屬於施艮家族，我是屬於施勞家族
    ，民國83年開始系爭土地就是由施銘源家族佔用，持續到現
    在，我要阻撓他們繼續使用，他們還是置之不理，我的意思
    是要共有地分割清楚以後，分割給他們的才可以使用，填土
    是施黃秋霞及施銘源共同填的，填土的目的是要蓋違建，沒
    有舖上水泥之前是當空地使用，我最近有把當作停車的用途
    ，但是施銘源說要挖地下井我不可以停車，舖上水泥是在挖
    地下井之後；83年間填土至今等語。揆其所述，固可認被告
    之家族成員於83年起已有使用該土地，惟被告於本院陳稱：
    「我有打井，但是時間是在去年、98年8、9月間。打井我為
    了要蓋新房子，要噴灑房子之用，就是施工中要灑水用，這
    段期間我與謝宗曉沒有紛爭，當時謝宗曉跟施書文在竊佔案
    件訴訟，怎麼可能像他所說的他開車要停在我新房子後面，
    他說我為了要挖井，而且我挖井的時候謝宗曉也很清楚，也
    來關心，也問我媽媽這個費用多少，挖井前後謝宗曉都清楚
    ，何來停車阻擾之說，而且房子還沒有蓋好的時候，水井就
    蓋好了，我有圖片可以顯示。778地號都是我們施艮、施勞
    、施春木三個家族共有，但沒有輪流使用，因為那是養殖地
    ，原本是水池，但是從我懂事以來，都沒有人在那邊養殖，
    而我爺爺在世的時候，他本身是賣漁獲的，他也沒有用這個
    水池來養殖漁獲，他的漁獲都是向盤商買的，而這個水池都
    沒有家族在經營、管理，到我國小畢業的時候，這個水池已
    經荒廢，沒有人輪流使用。這個彰化縣鹿港鎮○○段778地
    號土地，在84年（並不是起訴書的83年）的時候，因為我要
    結婚，我的住處老舊，所以我有徵求彰化縣鹿港鎮○○段77
    8地號土地的共有人同意，我要蓋房子，我原本要蓋著座西
    朝東，但是謝宗曉的母親反對這個方位，說要座北朝南，我
    們就蓋房子迄今，如果沒有同意，我沒有辦法蓋房子。鋪設
    水泥，是我要蓋房子，我是在98年間要再蓋新房子，坐落的
    地號是彰化縣鹿港鎮○○段779地號，因為我要蓋房子，我
    要整地，然後在778號的土地因為都是污泥，我的小孩常常
    在那邊跌倒，所以我們就在那時候給彰化縣鹿港鎮○○段
    778地號土地鋪設水泥，這種跌倒的事件就沒有發生了，而
    且謝宗曉的小孩也在那邊騎車，我是鋪設水泥為了要便利所
    有的通行者。我鋪設水泥的時候，謝宗曉是有過來說要分割
    ，但我鋪設水泥不是要佔地，是要讓人方便通行，我們也沒
    有設置任何阻礙物妨礙通行，反而是謝宗曉停車妨礙通行，
    他是在鋪設水泥之前停車的。水井是在我鋪設水泥的範圍內
    ，而目前這口水井也填起來了。我鋪設水泥的範圍，之前都
    是空地，沒有特定人使用。我也沒有擺放東西佔地使用，我
    也沒有不讓其他人使用。我沒有竊佔的事實，因為那是共有
    土地，而且彰化縣鹿港鎮○○段778地號土地總面積是737.6
    1平方公里，這是共有土地，我也有持分。」、「．．．。
    我是在84年開始使用系爭土地的，而且有經過他們同意才蓋
    的，空地部分就空著了，填土之後謝宗曉有在那邊丟垃圾。
    」等語（見本院卷第38頁反面、39頁），並提出現場照片15
    幀為憑（見本卷第49至63頁）。則依被告所述，其並未早於
    83或84年佔有彰化縣鹿港鎮○○段778地號土地，而係迄98
    年間始因建屋方在該土地上鋪設水泥及裝設水井一事。再依
    偵查卷附員警拍攝現場照片觀之，告訴人謝宗曉所有車牌號
    碼碼358─3ＨＲ號自用小貨車停放上開水泥地上，且4輪為
    水泥地面環繞，此有現場照片影本3幀（見99年度偵字第176
    3號卷第12、13頁），且告訴人謝宗曉於本院亦陳稱：「．
    ．，是被告施銘源的母親鋪設的，我在鋪設水泥之前就停在
    那邊了。那輛車我有在使用，系爭土地是養殖地不能使用，
    我有在車子上面貼上公告。被告施銘源他們佔用土地就是要
    之後在後面在挖洞在使用，所以我才開車停在那邊，不讓他
    們使用．．．．」等語（見本院卷第40頁），是以被告所辯
    及告訴人陳稱，難認被告就上開土地完全排除告訴人之使用
    ，且告訴人猶停車其上，則被告究有無早於83年或84年即竊
    佔彰化縣鹿港鎮○○段778地號地號之土地，亦或遲至98年
    間始在該土地上竊佔0.4平方公分挖掘設置水井而竊佔該土
    地，此均攸關及被告追訴權時效期間之起算日。原審就此未
    予釐清，即認被告早於83年間即占有本案土地，以竊佔罪之
    追訴權時效完成，因而為免訴判決，難認妥適，本案檢察官
    上訴非無理由，爰不經言詞辯論撤銷原判決，並發回原審法
    院為適當之處理。
據上論斷，應依刑事訴訟法第372條、第369條第1項但書，判決
如主文。
中    華    民    國    99    年    12    月    16    日
          刑事第十庭      審判長法  官  江  錫  麟
                                法  官  周  瑞  芬
                                法  官  陳      葳
以上正本證明與原本無異。
不得上訴。
                                書記官  王  朔  姿
中    華    民    國    99    年    12    月    16    日

司法院資訊處製作；財團法人民間司法改革基金會備份。
